臺灣臺南地方法院民事判決　　　　　　　 99年度訴字第973號
原　　　告　何欣叡
訴訟代理人　李合法律師
　　　　　　趙培皓律師
　　　　　　劉芝光律師
　　　　　　何王素貞
被　　　告　黃榮和
　　　　　　葉清枝
共　　　同
訴訟代理人　游孟輝律師
複代 理 人　賴惠玲
訴訟受告知
人　　　　　許安進
　　　　　　郭子彰
上列當事人間請求返還土地等事件，經本院於民國100年9月16日
言詞辯論終結，判決如下：
    主  文
被告黃榮和應將坐落臺南市○○區○○段一三地號土地如附圖所
示Ａ部分、面積十四點一五平方公尺土地返還原告。
被告葉清枝應將坐落臺南市○○區○○段一三地號土地如附圖所
示Ｂ部分、面積十三點六九平方公尺土地返還原告。
訴訟費用由被告負擔。
本判決第一項、第二項於原告依序以新臺幣壹拾肆萬肆仟參佰參
拾元、壹拾參萬玖仟陸佰參拾捌元為被告黃榮和、葉清枝供擔保
後，得假執行；但被告黃榮和以新臺幣肆拾參萬貳仟玖佰玖拾元
、被告葉清枝以新臺幣肆拾壹萬捌仟玖佰壹拾肆元為原告預供擔
保後，得免為假執行。
    事實及理由
壹、程序方面：
一、按訴狀送達後，原告不得將原訴變更或追加他訴，但基礎事
    實同一或不甚礙訴訟之終結者，不在此限，民事訴訟法第25
    5條第1項第2款、第7款分別定有明文。本件原告於起訴時，
    原請求判決：被告黃榮和、葉清枝應將所占有坐落臺南縣永
    康市○○段13地號土地返還予原告；嗣於民國100年2月22日
    具狀將該項請求變更為：被告黃榮和、葉清枝應分別將所占
    有坐落臺南市○○區○○段13地號土地如臺南縣永康地政事
    務所99年10月13日複丈成果圖所示Ａ、Ｅ部分返還予原告；
    後於100年5月20日言詞辯論期日將該項請求變更為：被告黃
    榮和應將坐落臺南市○○區○○段13地號土地（原為台南縣
    永康市○○段13地號，下稱系爭土地）如臺南市永康地政事
    務所100年4月20日所測量字第1000003086號函覆複丈成果圖
    （下稱附圖）所示Ａ部分、面積14.15平方公尺土地返還原
    告。被告葉清枝應將如附圖所示Ｂ部分、面積13.69平方公
    尺土地返還原告。核其請求所主張之事實與起訴時基礎事實
    相同，且無礙本件訴訟之終結，基於一次糾紛一次解決之法
    理，認與上開規定尚無不合，應予准許，合先敘明。
二、按告知訴訟乃當事人一造於訴訟繫屬中，將其訴訟告知於因
    自己敗訴而有法律上利害關係之第三人，以促其參加訴訟。
    而所謂有法律上利害關係之第三人，係指本訴訟之裁判效力
    及於第三人，該第三人私法上之地位，因當事人之一造敗訴
    ，而將致受不利益，或本訴訟裁判之效力雖不及於第三人，
    而第三人私法上之地位，因當事人之一造敗訴，於法律上或
    事實上依該裁判之內容或執行結果，將致受不利益者而言（
    最高法院51年台上字第3038號判例意旨參照）。本件被告主
    張分別與訴外人許安進、郭子彰間存在租賃關係，且租金均
    已繳交訴外人許安進、郭子彰等情事，攸關本件原告之勝敗
    。假如被告受敗訴判決確定，被告或有向第三人許安進、郭
    子彰另行請求返還不當得利之問題，是訴外人許安進、郭子
    彰自屬法律上有利害關係之第三人，爰聲請本院依法告知許
    安進、郭子彰參加訴訟，固無不合。惟受告知人許安進、郭
    子彰經本院合法告知，未到場亦未具狀表明參加訴訟，不影
    響本件訴訟程序之進行，併予敘明。
貳、實體部分：
一、本件原告起訴主張：
（一）原告於99年5月25日經由本院99年度司執字第4424號強制
      執行事件，以新臺幣（下同）2,594,900元得標買受坐落
      臺南縣永康市○○段13地號土地（下稱系爭土地），繳足
      價款後於同年6 月4日領得權利移轉證書，並於同年6月7
      日持向臺南市永康地政事務（原為臺南縣永康地政事務所
      ）所辦理登記為所有權人。
（二）原告於取得系爭土地所有權後，向占有使用系爭土地部分
      之被告黃榮和、葉清枝請求返還系爭土地時，惟：
    1.被告黃榮和表示系爭土地原所有人即訴外人許安進曾與其
      於90年9月1日簽定土地租賃契約書，雙方約定由被告黃榮
      和承租系爭土地之部分，租賃期限自90年9月1日起至105
      年8月31日止共15年，每月租金25,000元等語。被告黃榮
      和雖與訴外人許安進訂有租賃契約，惟渠等間租賃期限長
      達15 年、未經公證，依民法第425條第1、2項規定，本件
      無所有權移轉不破租賃原則之適用，故被告黃榮和與訴外
      人許安進間之租賃契約，對原告並無依法擬制其繼續存在
      之效力，是被告黃榮和與訴外人許安進於90年9月1日簽定
      之租賃契約，並不影響原告之請求。至於被告黃榮和雖又
      抗辯其租金已交付訴外人許安進云云，惟被告黃榮和與訴
      外人許安進之租賃契約僅於契約當事人間發生法律效力，
      原告亦無權向訴外人許安進請求。
    2.原告本件起訴後，被告葉清枝原先主張係與訴外人許安進
      定有「合法租賃契約」，嗣後提出形式上由被告葉清枝與
      訴外人郭子彰於88年3月簽立之租約。然如被告葉清枝與
      訴外人郭子彰於88年3月間即已簽立租約，被告應得於原
      告起訴之初，即提出該等就其有利之主張及抗辯，卻於起
      訴後5個月始為此抗辯，顯與常情不符。又本院99年度司
      執字第4424號執行卷宗及拍賣公告等資料，並無任何被告
      葉清枝曾主張承租系爭土地之記載。再者，被告葉清枝與
      訴外人郭子彰於88年1月1日所訂租約因有害於債權人權利
      ，業經臺灣高等法院臺南分院90年度上字第236號判決撤
      銷，被告葉清枝於該案中，曾自承其係於坐落兵南段84
      號土地上房屋於88年間興建後，因「擔心攤位被趕、為有
      保障」，始與郭子彰於88年1月1日簽立租約。則縱被告葉
      清枝主張其與郭子彰於88年3月1日簽立租賃契約等情為真
      ，該等租約之簽立亦屬為迴避法律責任及法院確定判決效
      力所為，有違民法第148條規定之權利濫用情事。另據被
      告所提出之土地租賃契約書，其中第3條載明「租金：每
      月新台幣捌仟元正，並於簽約同時，一次付清二十年之租
      金」等語，如以此計算被告葉清枝主張其一次向訴外人郭
      子彰給付之租金，總額高達1,920,000元（計算式：8,000
      ×12×20＝1,920,000），被告葉清枝對上開租金之交付
      須舉證證明之。
（三）司法院大法官會議釋字第400號解釋要旨係在保障既成道
      路權利人之利益，雖基於公用地役關係致既成道路所有權
      人對土地之使用收益受限，惟其受限程度應僅限於不得有
      妨礙公用地役關係之範圍內。本件原告欲行使之權利，並
      非請求獨占系爭土地禁止公眾通行，而係針對無權占有所
      有物用以擺設攤位之人，行使民法第767條第1項前段之所
      有物返還請求權，自無法所不許之處；否則即將形成土地
      所有權人無從使用、無權占有人卻得排除公眾利益獨占收
      益之情事，與釋字第400號解釋兼有保障人民財產權及公
      益目的意旨顯屬有違。
（四）綜上，爰本於民法第767條第1項規定提起本訴，並聲明：
    1.被告黃榮和應將系爭土地如附圖所示Ａ部分、面積14.15
      平方公尺土地返還原告。
    2.被告葉清枝應將系爭土地如附圖所示Ｂ部分、面積13.69
      平方公尺土地返還原告。
    3.訴訟費用由被告負擔。
    4.願供擔保，請准宣告假執行。
二、被告則以下列情辭置辯：
（一）被告於系爭土地上確實存有租賃關係，原告雖以臺灣高等
      法院臺南分院90年度上字第236號民事確定判決主張被告
      葉清枝與訴外人郭子彰於88年1月1日簽訂之土地租賃契約
      應予撤銷，惟上開判決之既判力並不及於原告，且上開判
      決之訴訟標的為契約上請求權，原告非屬因法律行為而受
      讓上開判決訴訟標的法律關係之特定繼承人，從而，依民
      事訴訟法第401條第1項規定，原告自不得援引上開判決而
      為主張。又上開判決係就88年1月1日簽訂之土地租賃契約
      ，其既判力亦不及於被告葉清枝另於88年3月1日簽訂之土
      地租賃契約。況上開判決主文第3項以下，迄今均未經強
      制執行程序，故被告葉清枝基於88年3月1日簽訂之土地租
      賃契約占有使用如附圖所示Ｂ部分，自屬合法有權占有使
      用收益。
（二）被告葉清枝係於88年3月間向訴外人郭子彰承租系爭土地
      之一部分，而原告係拍定取得系爭土地，其性質屬私法上
      之買賣關係，從而，依最高法院98年度第2次民事庭會議
      決議，被告葉清枝於88年3月間與訴外人郭子彰簽訂之土
      地租賃契約，仍有修正前民法第425條「買賣不破租賃」
      原則之適用，故原告不得主張被告葉清枝係無權占用系爭
      土地之一部分。
（三）系爭土地之土地使用分區○道路用地，並經主管機關發布
      為都市計劃公共設施保留地，且系爭土地之使用現況亦係
      作為道路使用，則依大法官會議釋字第400號解釋意旨，
      既成道路或道路用地既屬欠缺「土地權能」之土地，則土
      地所有權人是否仍得毫無限制的行使民法第767條第l項前
      段之物上請求權，即非無疑，故原告應不得對被告主張物
      上請求權。
（四）被告與系爭土地之原所有權人許安進定有合法之租賃契約
      ，雖原告經拍賣程序合法取得系爭土地，同時亦願按原有
      租賃條件將系爭土地租予被告繼續使用，被告亦有承租之
      意願，惟被告已預繳租金予訴外人許安進，原告自應就其
      應繼續收取之租金向訴外人許安進請求。
（五）並聲明：
      1.原告之訴及其假執行之聲請均駁回。
      2.訴訟費用由原告負擔。
      3.如受不利判決，願供擔保請准宣告免為假執行。
三、兩造經本院依民事訴訟法第270條之1第1項第3款規定曉諭闡
    明後，整理並協議簡化不爭執事項如下：
（一）原告於本院99年度司執字第4424號強制執行事件中，拍賣
      取得系爭土地，並於99年6月4日取得權利移轉證書，同年
      月7日辦理移轉登記為所有權人。當時拍賣公告上有記載
      拍定後不點交。
（二）系爭土地如附圖（永康地政事務所100年4月20日所測量字
      第1000003086號函所附之複丈成果圖）所示Ａ部分面積
      14.15平方公尺，為被告黃榮和所占有，作為經營販賣蔬
      菜之菜攤使用；Ｂ部分面積13.69平方公尺，現為被告葉
      清枝所占有，作為經營販賣水果之水果攤使用。
（三）被告黃榮和於90年9月1日與訴外人許安進簽訂土地租賃契
      約書，向許安進承租系爭土地如上開附圖所示Ａ部分，租
      賃期限自90年9月1日起至105年8月31日止，每月租金25,0
      00元。
（四）系爭土地使用分區○○○道路用地，並位於臺南市永康區
      兵南市場內，據法官會同兩造於100年3月31日勘驗現場情
      形，現場人車往來頻繁，處於繁榮市集中。
（五）被告葉清枝另案與訴外人大日公司之訴訟，經本院89年度
      訴字第699號、臺灣高等法院臺南分院90年度上字第236號
      、最高法院93年度臺上字第1238號判決確定，被告葉清枝
      與訴外人郭子彰於88年1月1日就臺南市○○區○○段第13
      地號土地所訂之租賃契約應予撤銷。
      以上事實，並有不動產權利移轉證書影本、土地登記第一
      類謄本影本、現場照片、土地租賃契約書影本、拍賣公告
      影本、勘驗測量筆錄、土地複丈成果圖、異動索引影本、
      臺灣高等法院臺南分院90年度上字第236號判決影本、最
      高法院93年度臺上字第1238號裁定影本等為證，堪信為真
      實。
四、本件原告主張被告等無權占有其所有系爭土地，惟為被告等
    所否認，並以前揭情詞置辯。茲本件應審究者厥為：（一）
    被告葉清枝與訴外人郭子彰間就系爭土地是否有於88年3月
    間成立租賃契約？（二）承上，如有，則被告黃榮和、葉清
    枝分別與第三人許進安、郭子彰之租賃契約是否影響原告的
    請求？（三）被告占有系爭土地部分是否為既成道路？如是
    ，對於原告之請求有無影響？茲分別悉述如下：
（一）被告葉清枝尚未證明其與訴外人郭子彰有於88年3月1日成
      立租賃關係：
    1.按以無權占有為原因，請求返還土地者，占有人對土地所
      有權存在之事實無爭執，而僅以非無權占有為抗辯者，土
      地所有權人對其土地被無權占有之事實無舉證責任，占有
      人自應就其取得占有係有正當權源之事實證明之。而主張
      法律關係存在之當事人，僅須就該法律關係發生所具備之
      特別要件，負舉證責任，至於他造主張有利於己之事實，
      應由他造舉證證明（參照最高法院85年度台上字第1120號
      判決、48年台上字第887號判例意旨）。又按「稱租賃者，
      謂當事人約定，一方以物租與他方使用收益，他方支付租
      金之契約。」民法第421條第1項定有明文。依此可知，租
      賃契約之成立，必須承租人與出租人間有成立租賃契約之
      合意，約定出租人以物租與他方使用收益，承租人支付租
      金而後可。本件原告既已證明其為系爭土地所有權人，並
      主張被告葉清枝無權占有系爭土地，請求被告葉清枝返還
      系爭土地，則被告葉清枝就伊所抗辯稱與訴外人郭子彰間
      於88年3月1日有成立租賃關係，且該租賃關係得以對抗原
      告，係屬有權占有之事實，應負舉證之責。
    2.被告葉清枝辯稱伊與訴外人郭子彰間就系爭土地成立租賃
      契約云云，固據提出土地租賃契約書，並舉證人洪崑吉為
      證，惟查：
      (1)被告葉清枝於本件訴訟審理之初係辯稱：伊係向訴外人
        許安進承租系爭土地，並已將租金繳付予許安進云云（
        參被告99年8月20日答辯狀），嗣又改稱伊係於88年3月
        1日向訴外人郭子彰承租系爭土地云云（參被告99年12
        月31日辯論意旨狀），則被告葉清枝就與伊成立租賃關
        係之出租人為何人，前後陳述不一，已難採信。且果如
        被告葉清枝所言伊與訴外人郭子彰於88年3月間即已簽
        立租約，被告於原告起訴之初，即得提出該就其有利之
        抗辯及證據（即土地租賃契約書），卻於起訴後逾4 個
        月始為此抗辯，其抗辯益難憑採。
      (2)再者，依被告所提出之土地租賃契約書，其中第3條載
        明「租金：每月新台幣捌仟元正，並於簽約同時，一次
        付清二十年之租金」等語，如以此計算被告葉清枝主張
        其一次向訴外人郭子彰給付之租金，總額高達1,920,00
        0元（計算式：8,000×12×20＝1,920,000），被告葉
        清枝為一次給付，已與一般租賃按月繳付之常情有違。
        而被告雖舉證人洪崑吉到庭證稱：有於88年3月間陪同
        被告葉清枝去找郭子彰，並看到葉清枝交付約192萬元
        予郭子彰等語，惟就與被告葉清枝係乘坐何種交通工具
        至郭子彰住處及如何離去一節，證人洪崑吉證稱：「早
        上我在擺攤的時候，葉清枝說做完生意後和他一起去，
        我做完生意擺完攤之後就和他一起開車去郭子彰那邊。
        」、「葉清枝放在攤位上，錢是由他自己保管，我收攤
        之後就直接去了，沒有先回去葉清枝家裡。」、「(法
        官問：何人開車？)我們個人開個人的車子。」等語（
        見100年8月16日言詞辯論筆錄），與被告葉清枝答稱：
        「當天做生意的時候，我有找洪崑吉和我一起去，郭子
        彰家裡離市場不遠，我開車載洪崑吉去的，我是收攤後
        先回去拿錢，再回來市場，再開車載洪崑吉過去。....
        」、「我和洪崑吉一起離開，我先開車載洪崑吉回去菜
        市場，我再回家。」等語（同上言詞辯論筆錄）並不相
        合，則證人證詞之真實性，誠屬可疑。
      (3)另參被告葉清枝與訴外人郭子彰於88年1月1日所訂租約
        因有害於債權人權利，業經臺灣高等法院臺南分院90年
        度上字第236號判決撤銷，本院依職權調閱該案卷宗審
        視，該案原告即郭子彰之債權人係於89年4月間向本院
        起訴請求撤銷被告葉清枝與郭子彰間之88年1月1日所訂
        之租賃契約，被告葉清枝亦為該案被告，該案歷經本院
        、台灣高等法院台南分院、最高法院三審審理，迄93年
        6月24日才經最高法院判決定讞，被告葉清枝於歷時四
        年之審理期間，卻從未於提及有於88年3月1日與郭子彰
        再訂新租約之情事，已有違常理。甚至，於本院民事執
        行處以99年度司執字第4424號至現場執行查封時，亦未
        見被告葉清枝為租賃關係存在之陳述，卻於原告提起本
        件訴訟主張排除侵害時才為上開主張，所辯要難採信。
    3.綜上，原告提出之土地租賃契約書關於租金之交付情形，
      與一般交易慣例不合，證人洪崑吉所述前後不一，均難以
      憑採，被告葉清枝辯稱有於88年3月1日與訴外人郭子彰簽
      訂租賃契約承租系爭土地云云，即不可採信。
（二）被告黃榮和與訴外人許安進於90年9月1日簽訂之土地租賃
      契約書，未經公證，無由主張適用民法第425條第1項規定
      ，並據以主張有權占有：
    1.按出租人於租賃物交付後，承租人占有中，縱將其所有權
      讓與第三人，其租賃契約，對於受讓人仍繼續存在。前項
      規定，於未經公證之不動產租賃契約，其期限逾5年或未
      定期限者，不適用之，民法第425條第1項、第2項分別定
      有明文。同條第2項規定，係於88年4月21日修正公布（89
      年5月5日施行），其規範意旨在以出租人出租後「讓與」
      租賃物所有權所生之法律關係為規範內容，寓有保障承租
      人及受讓人之意義。因此，若係在修正施行後出租人有「
      讓與」租賃物所有權之情形，即有民法第425條第2項規定
      之適用（最高法院95年度台上字第521號判決意旨參照）
      。
    2.本件被告黃榮和陳稱系爭土地原所有人即訴外人許安進曾
      與其於90年9月1日簽定土地租賃契約書，雙方約定由被告
      黃榮和承租系爭土地之部分，租賃期限自90年9月1日起至
      105年8月31日止共15年，每月租金25,000元等語，固據提
      出土地租賃契約書一份，並為兩造所不爭執，而堪信為真
      實。惟觀被告黃榮和提出之租賃契約書，其租賃期限長達
      15年，並未經公證，依民法第425條第2項規定，本件無所
      有權移轉不破租賃原則之適用，故被告黃榮和與訴外人許
      安進間之租賃契約，對原告並無依法擬制其繼續存在之效
      力，是被告黃榮和與訴外人許安進於90年9月1日簽定之租
      賃契約，並不能認為其有占有之權源。被告黃榮和抗辯其
      係本於租賃關係占有系爭房地云云，洵屬無據。
    3.至於被告黃榮和雖又抗辯其租金已交付訴外人許安進云云
      ，惟被告黃榮和與訴外人許安進之租賃契約僅於契約當事
      人間即被告黃榮和與訴外人許安進間發生法律效力，被告
      黃榮和無由以交付租金予訴外人許安進對抗原告，被告黃
      榮和據以抗辯其為有權占有云云，亦不足採。
（三）系爭土地雖為道路用地，且現為既成道路，但不影響原告
      本於所有權人地位主張排除侵害權利之行使：
    1.被告辯稱系爭土地為道路用地，現並為既成道路等情，業
      據本院調閱本院99年度司執字第4424號執行卷查明無誤（
      參該執行卷99年2月10日執行筆錄、拍賣公告），堪信屬
      實。
    2.被告雖引大法官會議釋字第400號解釋（下稱釋字第400號
      解釋）意旨，辯稱：系爭土地為既成道路即屬欠缺「土地
      權能」之土地，土地所有權人即原告物上請求權之行使應
      予限制云云，惟觀釋字第400號解釋意旨「憲法第十五條
      關於人民財產權應予保障之規定，旨在確保個人依財產之
      存續狀態行使其自由使用、收益及處分之權能，並免於遭
      受公權力或第三人之侵害，俾能實現個人自由、發展人格
      及維護尊嚴。如因公用或其他公益目的之必要，國家機關
      雖得依法徵收人民之財產，但應給予相當之補償，方符憲
      法保障財產權之意旨。既成道路符合一定要件而成立公用
      地役關係者，其所有權人對土地既已無從自由使用收益，
      形成因公益而特別犧牲其財產上之利益，國家自應依法律
      之規定辦理徵收給予補償，各級政府如因經費困難，不能
      對上述道路全面徵收補償，有關機關亦應訂定期限籌措財
      源逐年辦理或以他法補償。若在某一道路範圍內之私有土
      地均辦理徵收，僅因既成道路有公用地役關係而以命令規
      定繼續使用，毋庸同時徵收補償，顯與平等原則相違。至
      於因地理環境或人文狀況改變，既成道路喪失其原有功能
      者，則應隨時檢討並予廢止。」足認該解釋要旨係在保障
      既成道路權利人之利益，雖基於公用地役關係致既成道路
      所有權人對土地之使用收益受限，惟其受限程度應僅限於
      不得有妨礙公用地役關係之範圍內。本件原告欲行使之權
      利，並非請求獨占系爭土地禁止公眾通行，而係針對無權
      占有所有物用以擺設攤位之人，行使民法第767條第1項前
      段之所有物返還請求權，自非法所不許。
五、綜上，本件被告葉清枝辯稱伊與訴外人郭子彰間有於88年3
    月1日就系爭土地簽訂租賃契約書云云，要不足採。被告黃
    榮和與訴外人許安進於90年9月1日簽訂之土地租賃契約書，
    因租賃期間長達15年，復未經公證，無民法第425條第1項「
    買賣不破租賃」之適用。此外，被告既無法舉證證明伊等占
    有系爭土地有何占有權源。而系爭土地固經編列為道路用地
    ，惟位於臺南市永康區兵南市場內，經法官會同兩造於100
    年3月31日勘驗現場情形，現場人車往來頻繁，處於繁榮市
    集中，被告二人分別占有系爭土地如附表所示A、B部分，作
    為每日早上經營販賣蔬菜、水果之攤位使用，並未繳付任何
    租金予原告，據此，原告主張其所有權之行使遭受阻礙，足
    堪採信。從而，原告本於民法第767條規定，請求被告黃榮
    和應將系爭土地如附圖所示Ａ部分、面積14.15平方公尺土
    地；被告葉清枝應將系爭土地如附圖所示Ｂ部分、面積13.
    69平方公尺土地返還原告，為有理由，應予准許。
六、本件事證已臻明確，原告所舉證人盧碧香證詞及盧碧香與被
    告葉清枝間之談話錄音光碟，因盧碧香證稱：當時與葉清枝
    未談及88年間租賃契約之事，則所述與本案爭點無涉，另兩
    造其餘攻擊防禦方法，核與判決結果亦無影響，爰不一一論
    述，併此敘明。
七、兩造均陳明願供擔保請准予宣告假執行及免假執行，經核於
    法並無不合，爰各酌定相當擔保金額准許之。
八、據上論結，本件原告之訴為有理由，依民事訴訟法第78條、
    第85條第1項前段、第390條第2項、第392條第2項，判決如
    主文。
中    華    民    國   100    年    9     月    30    日
                  民事第二庭    法  官  李杭倫
以上正本係照原本作成
如對本判決上訴，須於判決送達後20日內向本院提出上訴狀
中    華    民    國  100    年    10     月    3    日
                                書記官  陳南山